最高法院刑事判決　　　　　　　九十六年度台上字第八０三號
上　訴　人　台灣高等法院檢察署檢察官
被　　　告　甲○○（即朱邦男）
　　　　　　乙○○
共　　　同
選任辯護人　陳信亮律師
上列上訴人因被告等偽造文書案件，不服台灣高等法院中華民國
九十四年十二月三十日第二審更審判決（九十四年度重上更(三)字
第一六八號，起訴案號：台灣台北地方法院檢察署八十三年度偵
字第七五六三、二０六九一號），提起上訴，本院判決如下：
    主  文
原判決撤銷，發回台灣高等法院。
    理  由
本件原判決以公訴意旨略稱：被告甲○○、乙○○與彭秀雄、林
進輝（以上二人業經判刑確定）、黃義雄（業經無罪判決確定）
、田安（另案處理）、嚴高賢等人，明知未取得丙○○、江夢梅
、田長樂、梁承如及梁林等人之同意，竟利用其交付身分證影本
辦理房屋買賣手續之機會，擅自偽造丙○○等人之署押及相關投
資文件，將丙○○等人登記為嘉遠企業股份有限公司（下稱嘉遠
公司）、全基實業股份有限公司（下稱全基公司）、進鋼企業股
份有限公司（下稱進鋼公司）、佳鍵企業股份有限公司（下稱佳
鍵公司）、通優企業股份有限公司（下稱通優公司）、華愛電子
工業股份有限公司（下稱華愛公司）及山億實業股份有限公司（
下稱山億公司）等股份有限公司之股東，足以生損害於丙○○等
人及公司登記之正確性。甲○○等人再利用同一筆貨物提供上述
公司互相簽發統一發票及信用狀等，藉以虛報營業額，培養信用
，造成各該公司營業情形良好之假象。嗣共同基於意圖為自己不
法所有之概括犯意，以林進輝名義向彰化商業銀行松山分行申請
支票使用，再持向各廠商大量進貨，自民國八十一年三月至八十
二年四月間即陸續退票，金額高達新台幣（下同）五千六百萬餘
元。又以上述虛增營業額及提供不實擔保品之方式，向台灣銀行
新興分行申請高額抵押貸款美金三百萬元，向第一銀行東台北分
行貸款六千八百萬餘元，使各該銀行陷於錯誤而交付上述貸款。
詎被告甲○○等人得手後即將貸款朋分花用，各該銀行始知受騙
。因認被告等涉犯刑法第二百十條、第二百十七條第一項、第三
百三十九條第一項罪嫌等情。惟經審理結果，認為不能證明被告
等犯罪，爰撤銷第一審科刑之判決，改判諭知被告等無罪，固非
無見。
惟查：(一)、本件依上揭起訴書犯罪事實欄記載，指被告等均明知
尚未徵得丙○○、江夢梅、田長樂、梁承如及梁林等人之同意，
擅自偽造丙○○等人之署押及相關投資文件，將丙○○等人登記
為嘉遠、全基、進鋼、佳鍵、通優、華愛及山億等公司之股東，
足以生損害於丙○○等人及公司登記之正確性等情，似並未包括
梁承如擔任進鋼公司負責人部分，原判決為被告等無罪之諭知，
並就梁承如擔任進鋼公司負責人部分為論述，卻未說明何以得併
為審判之理由，即有判決不備理由之違誤。(二)、原判決以證人丙
○○、梁林、董國治、李岳樺、羅秋香之證詞，土地建物所有權
狀、台北市國稅局繳款書等，認被告等辯稱丙○○、江夢梅、梁
林登記為嘉遠公司股東部分，係劉寧平與彭秀雄向渠等買受坐落
高雄市○○路三九八號一至七樓房地，附帶條件為應將公司之股
權全數併予轉讓，以便渠等辦理貸款，嗣劉寧平毀約不買，並稱
丙○○等證件、資料均在田安處，如欲取回須給報酬，只好由乙
○○簽發支票如數給付，新股東如何登記，與被告等無關等情。
惟依卷附資料，劉寧平從未接受過訊問，彭秀雄亦未供承有與劉
寧平共同向被告（等）購買房地、頂讓公司等情，而甲○○就此
部分，先稱：「丙○○、江夢梅（身分證）是劉寧平交給我的」
（八十三年度偵字第七五六三號卷第四一頁），嗣後雖以劉寧平
要廣西路房屋等語置辯，然渠等先後就購買房屋之人或稱係劉寧
平，或稱係彭秀雄、劉寧平，買賣範圍及金額初謂高雄市○○路
三九八號一至七樓房屋，或謂高雄廣西路一至七樓房屋、台北市
○○街四十九巷一號四樓、台北市○○路二二八號二樓、台北縣
汐止鎮○○街八號二樓及三樓，附帶移轉股權之公司或為嘉遠公
司，或為嘉遠、通優公司，總價金或八千五百萬元，或為一億七
千萬元（上訴卷三第三一九、三二０頁），前後供述何以如此歧
異？而證人董國治、李岳樺、羅秋香雖證稱有介紹彭秀雄向甲○
○買公司及房子，但李岳樺、羅秋香均證稱公司登記部分伊等並
未經手，況價金高達八千五百萬元甚或一億七千萬元之契約，竟
未見被告（等）或證人等提出含有前開全部意旨之書面契約？又
證人丙○○供稱：「……日前我曾至嘉遠公司找前公司負責人彭
秀雄詢問為何冒用我及我家人分別擔任嘉遠及通優二公司股東，
彭秀雄承認係以我及我家人之名義擔任股東人頭，惟我及我家人
身分證影本是甲○○所提供，而據甲○○告訴我是以田安代書將
我及我家人身分證影本提供給朱某，當時甲○○並給付田安酬佣
金十九萬元，分別以蘇素芬個人支票面額七萬元及十二萬元二張
透過股東梁林交給田安……」等語，證人梁林亦稱：「田安於八
十年八月十三日叫我至李岳樺代書找乙○○領錢，蘇交給我二張
支票，我領回後交給田安，支票用途不清楚，我可提供該二張支
票影本及乙○○利用我等七人名義購買房屋之承諾書影本各一份
供參」等語；如被告等所辯果真屬實，何以甲○○未向丙○○告
知實情？梁林所稱乙○○立承諾書文義為何？況被告等辯稱劉寧
平（等）於八十年七月間片面毀約，而丙○○等人之身分證件又
在田安處，只好以每人五萬元之價格向田安取得身分證影本等文
件，以便將房地過戶回來云云，但乙○○所簽發之二張支票金額
共為十九萬元，與渠等供述情節不符，又依被告等提出之財政部
台北市國稅局年度證券交易稅一般代徵稅額繳款書記載，丙○○
等人之股權直至八十一年八月八日始行交割予乙○○，而劉寧平
（等）於八十年七月即毀約，高雄市○○路房地亦於八十年十月
十四日由丙○○等人移轉為晏家強等人所有，何以就股權部分遲
至八十一年八月八日始行交割？上揭各情究竟實情如何？何以不
足採為不利被告等之認定？原審未予查明，遽為有利被告等之認
定，即有調查職責未盡兼及判決不備理由之違誤。(三)、原判決另
以丙○○、江夢梅、梁林登記為通優公司股東部分，原判決採認
蔡旻耿出具之證明書認通優公司係劉寧平、彭秀雄等人所設立，
亦與被告等無涉。但查蔡旻耿從未到庭作證，該證明書是否確為
其所出具？再甲○○供稱通優公司是我設立，乙○○亦稱通優公
司是劉寧平要買高雄房子才設立等語，且依被告（等）辯稱因劉
寧平（等）購買不動產，始將通優公司股權一併移轉之意旨觀之
，顯見被告等亦有參與通優公司設立情事，上開證據何以不足採
為不利被告等之證據，原判決未說明理由，亦有判決不備理由之
違誤。(四)、原判決就田長樂登記為嘉遠、山億、及華愛公司股東
部分認係彭秀雄個人所為；另梁承如登記為山億、全基公司股東
及進鋼公司負責人，認係經梁承如同意而為登記，而為被告等有
利之認定；惟田長樂、梁承如以及前述丙○○等分別於何時登記
為嘉遠公司等之股東，申請登記時所附何種文件？此與被告等所
辯是否真實可採至有關連，而遍查全卷，皆無此等資料以供審核
，原判決非無應於審判期日調查之證據未予調查之違誤。(五)、本
件起訴書記載甲○○等人利用同一筆貨物提供上述公司互相簽發
統一發票及信用狀等，藉以虛報營業額，培養信用，造成各該公
司營業情形良好之假象。然起訴書附件一、二則未述及佳鍵公司
與全基公司間有簽發統一發票、信用狀等情，究竟起訴意旨並無
包括佳鍵公司與全基公司間互相簽發統一發票及信用狀等在內？
抑或已有包括而係附表一、二有所疏漏？又原審更(三)審卷二所附
台灣高等法院高雄分院九十三年度金上重訴字第九號判決書影本
所附佳鍵公司與全基公司間虛開信用狀及發票等，是否亦在起訴
範圍之列，原審法院未予究明，亦有疏漏。以上或為上訴意旨所
指摘，或為本院得依職權調查之事項，應認原判決仍有撤銷發回
更審之原因。至原判決關於銀行貸款部分，因公訴人認其與公司
登記部分，有裁判上一罪關係，基於審判不可分之原則，亦應併
予發回。又台灣高雄地方法院檢察署就甲○○移送併辦部分（九
十一年度偵字第二六三八八號），案經發回，併請注意審酌，附
此敘明。
據上論結，應依刑事訴訟法第三百九十七條、第四百零一條，判
決如主文。
中　　華　　民　　國　九十六　年　　二　　月　　六　　日
                      最高法院刑事第六庭
                          審判長法官  呂　潮　澤
                                法官  吳　昆　仁
                                法官  孫　增　同
                                法官  趙　文　淵
                                法官  吳　　　燦
      本件正本證明與原本無異
                                      書  記  官
中　　華　　民　　國　九十六　年　　二　　月　 十三 　日
                                                      Ｋ
